臺灣高等法院刑事判決　　　　　　95年度重上更(三)字第72號
上　訴　人　臺灣士林地方法院檢察署檢察官
被　　　告　甲○○
被　　　告　丙○○
上二人共同
選任辯護人　姜明遠律師
上列上訴人因被告偽造文書等案件，不服臺灣士林地方法院87年
度訴字第192號，中華民國88年7月31日第一審判決（起訴案號：
臺灣士林地方法院檢察署85年度偵字第7558、9139號），提起上
訴，經判決後，由最高法院第三次發回更審，本院判決如下：
    主  文
原判決撤銷。
甲○○、丙○○共同連續行使偽造私文書，足以生損害於公眾及
他人，甲○○處有期徒刑拾月，減為有期徒刑伍月；丙○○處有
期徒刑捌月，減為有期徒刑肆月，如易科罰金均以銀元參佰元即
新台幣玖佰元折算壹日；又共同連續行使變造私文書，足以生損
害於他人，甲○○處有期徒刑捌月，減為有期徒刑肆月；丙○○
處有期徒刑捌月，減為有期徒刑肆月，如易科罰金均以銀元參佰
元即新台幣玖佰元折算壹日。甲○○應執行有期徒刑捌月，丙○○應執行有期徒刑柒月，如易科罰金均以銀元參佰元即新台幣玖
佰元折算壹日。
    事  實
一、甲○○、丙○○係夫妻關係，分別擔任設於台北市松山區○○○路○段137巷4弄8號，以進口薰香台、薰香精油等為主要
    業務之雅哥丹國際有限公司（Algomer International 有限
    公司，下稱雅哥丹公司）之股東兼董事及股東兼財務副總經
    理，共同意圖為自己不法所有及基於行使偽造、變造私文書
    之概括犯意聯絡，而為以下犯行：
（一）自民國84年5 月間起至85年5 月間止，在台北市松山區○○○路○ 段137 巷4 弄8 號雅哥丹公司內，先將法國進口
      商Produits Berger 公司（以下簡稱BERGER公司）之編號
      「78981 」號發票原登載之日期、產品名稱、單價及金額
      總價全部予以塗去，只留存發票左上方之「PRODUITS BER
      GER」公司商標名稱、地址等頁首及下方包括編號「78981
      」等頁尾記載，影印複製成空白樣張後，連續重新以打字
      方式虛載上產品名稱、數量及低於原廠請款之單價、金額
      、總價等而偽造發票共計11張（偽造各該發票之日期、產
      品、單價及總價等內容均詳如附表一所示），再簽上甲○○之英文簽名於其上，於發票偽造完成後，甲○○與丙○○陸續將偽造完成如附表一所示之發票11張，自雅哥丹公
      司傳真至報關行，由報關行不知情之不詳姓名年籍之成年
      人持向海關報關以行使之，均足以生損害於雅哥丹公司、
      公司其他股東乙○○、陳翠英等人及關稅機關。並使財政
      部台北關務局承辦公務員依上揭發票所載之不實進口貨物
      內容及價格核稅，並據以登載於「海關進出口貨物稅費繳
      納證兼匯款申請書」一式三聯，交由甲○○、丙○○完稅
      後，存查聯由海關存查，存根聯由收款銀行存查，收據聯
      交由雅哥丹公司收執，足以生損害於關稅機關對於關稅核
      課之正確性。
（二）甲○○、丙○○又承前之共同行使偽造私文書之概括犯意
      ，以上開「78981 」號影印複製之空白樣張之發票上，擅
      自虛載產品名稱、數量調高後之單價金額及總價而偽造發
      票共計37張（偽造各該發票之內容詳如附表二所示），於
      偽造完成後，加上法郎換算成新台幣之匯率，以高於法商
      Berger公司原廠請款之價額持向雅哥丹公司請款，均足以
      生損害於雅哥丹公司及公司其他股東乙○○、陳翠英等人
      。而就其中16筆（各該筆詳如附表二各編號備註欄所示）
      雅哥丹公司因而陷於錯誤，而如數給付款項（因無發票原
      本資以比對致無從確定詐取數額）。
（三）甲○○與丙○○復另行起意，共同意圖為自己不法所有及
      基於行使變造私文書之概括犯意聯絡，自民國83年11月起
      至85年5 月間止，在雅哥丹公司內，將法商BERGER公司之
      交易發票之單價金額及總價部分塗去，再以打字方式填載
      高於原發票單價及總價金額之數字而變造發票共計17張（
      變造之內容詳如附表三所示）後，以高於法商BERGER公司
      原廠請款之價額持向雅哥丹公司，均足以生損害於雅哥丹
      公司及公司其他股東乙○○、陳翠英等人。而就其中 5筆
      （各該筆詳如附表三各編號備註欄所示）雅哥丹公司因而
      陷於錯誤，而如數給付款項（因無發票原本資以比對致無
      從確定詐取數額）。
二、案經乙○○訴請台灣士林地方法院檢察署檢察官偵查起訴。
    理  由
甲、程序部分：
一、關於法國BERGER公司1998年9 月26日出具之證明書之證據能
    力：
（一）按被告以外之人於審判外之言詞或書面陳述，除法律有規
      定外，不得作為證據，此為刑事訴訟法第159條第1項所明
      定，不論依「傳聞排除法則」或嚴格證明之「直接審理原
      則」，此項條文均在揭示被告以外之人（包含法人），未
      在審理程序中經法定程序調查之審判外陳述，均不得作為
      認定事實之證據，蓋被告以外之人於審判外書面或言詞之
      陳述，作成之背景蓋有各種可能，既未經法定程序調查以
      擔保其真實性，並使法院得以自直接、言詞審理程序中，
      以形成對證詞憑信性取捨與否之心證，自無從作為採證之
      基礎。
（二）上揭法國BERGER公司1998年9 月26日出具之證明書，乃被
      告以外之人審判外之陳述，而該證明書之陳述，事涉本案
      待證事實之內容，即為傳聞法則規範之對象，依上揭說明
      ，自不得作為證據。又上揭證明書亦與刑事訴訟法第 159
      條之4各款情形不符，亦不符合傳聞之例外。
（三）又上揭證明書雖經法國外交部及我國駐台北代表處官員認
      證，其中譯文亦經我國駐法國台北代表處官員認證，有該
      證明書及其中文譯本各一份在卷可參（見原審卷第113 至
      114 頁）。然外交部駐外單位，核非司法機關，並無偵查
      文書內容合乎事實與否之權限，「認證」之效力，僅在查
      驗申請文書認證者之身分及簽名是否為本人製作，自不及
      於對於「文書內容」是否真實，因此，依刑事訴訟法第15
      9條第1項規定不具證據能力之審判外陳述，亦非得因文書
      經過認證而具證據能力，併予敘明。
二、卷附外交部駐法國代表處90年2月1日法業（90）字第041 號
    函及所附之法國BERGER公司函文之證據能力：
    查本院上訴審囑託外交部轉請我國駐法國代表處向BERGER公
    司查詢，而外交部駐法國代表處90年2月1日法業（90）字第
    041號函覆內容為：「經本處洽詢法國 BERGER公司，獲告知
    …」，由此事知，該函文之內容，乃外交部駐法國代表處「
    聽聞」法國BERGER公司而知悉，並非「公務員職務上製作之
    紀錄文書、證明文書」，核與刑事訴訟法第159條之4規定傳
    聞例外之事項有別，此揭函文與附件之法國BERGER公司函文
    ，性質上仍屬傳聞證據，依上揭說明，自不得作為證據，併
    予敘明。
乙、實體部分：
一、認定犯罪事實所憑證據及理由：
    訊據被告甲○○、丙○○坦承為夫妻關係，案發時被告甲○○為雅哥丹公司股東兼董事，被告丙○○為雅哥丹公司股東
    兼財務副總經理之事實，又被告二人對於上揭發票之內容有
    經過更改之情，亦不爭執，惟被告甲○○、丙○○均矢口否
    認有何上揭犯行，均辯稱：本案貨品流程係香港商Cosmasia
    公司向法國BERGER公司進貨，再轉賣給雅哥丹公司，故乙○○所提出之發票，一是法國出口商Berger公司寄來報關用者
    ，一是香港商Cosmasia公司修改後寄來請款，因內含有佣金
    ，二者價格自會不同云云。經查：
（一）附表所示之發票乃偽造、變造乙節：
  (1)、附表一、二所示之發票乃偽造、附表三所示之發票乃變造
      之事實，業據證人即告訴人乙○○證稱在卷（見本院卷第
      260頁，本院上訴卷第55頁），復有法商Berger 公司之原
      始發票影本、進口報單以及如附表一、二所示偽造發票、
      如附表三所示變造發票影本（見偵字9139號卷第9、12 、
      14、10、13、15、11頁，見偵字7558號卷第139、141頁，
      上訴卷第5頁，及告訴人乙○○85年10月3日庭呈外放書面
      證物乙冊，本院更一卷第80至93頁、本院更二審卷第78至
      151 頁）及附表三編號5所示變造發票原本1紙附卷（附於
      偵字9139號卷證物袋內）可資佐證。
  (2)、觀諸附卷如附表一、二所示之48張發票，發票編號均係「
      78981 號」，衡情均係以同一張發票予以偽造。又同樣編
      號為第78981 號發票，除有不同單價以及內容之記載，亦
      有被告甲○○簽名以及未簽名之別，經本院更一審於93年
      5 月24日準備程序提示被告，經被告甲○○肯認：「（上
      訴卷內）第85頁與88頁上面有我的簽名所以是確實的，83
      頁怎麼來的我不清楚」等語在卷（見本院更一卷第30、31
      頁），可見該等發票確係偽造之事實。
  (3)、再觀諸附卷如附表三所示發票影本17張，發票各欄中之金
      額部分所用字體，明顯與其餘部分所用字體顯不相同，再
      觀諸附於85年度偵字9139號偵查卷證物袋內之變造發票原
      本，價格部分，多處以修正液塗改後，再以打字機打上數
      字，變造之跡至為灼然。又其中訂單編號 Ａ5、Ａ38、Ａ
      42、Ａ43、Ｂ2、Ｂ5、Ｂ12等7張發票右下方之「 NET A
      PAYER 」欄仍留有未經塗去之原發票應付款淨額，與發票
      上所載之總金額明顯不符，且均高於原發票應付款淨額，
      該等發票金額部分顯係遭變造而成。
  (4)、詳稽卷內資料，可知附表一編號4 、5 及附表二編號32之
      發票，各係依據法商BERGER公司所出具之編號101060以及
      101062號發票所載內容為本所偽造：
    法國BERGER公司於85年5 月23日，同時出貨二批。第一批
      貨物即發票號碼第101060號（見偵字第9139號卷第9 頁、
      本院上訴卷第84頁），計有單價19.5法郎50 0ML薰香精油
      300pcs、單價130 法郎的5L（即5000ML）薰香精油50 pcs
      二筆，該批貨物總價為12,350法郎。於85年5 月24日空運
      來台，此亦有編號HAWB 608229 號空運提單可稽（見偵字
      第9139號卷第16頁，本院更一卷第81頁）。而附表一編號
      4所示編號第78981號之發票，係將上揭法商BERGER公司所
      出具編號101060發票內容原先單價為19.5法郎之500ML 薰
      香精油，調低單價為10法郎，將單價為130 法郎之5L薰香
      精油，調低單價為80法郎（見偵字第9139號卷第12頁，本
      院上訴卷第85頁）。又上揭附表一編號4 所示之偽造發票
      完成後，由被告甲○○於其上簽名（此為被告甲○○承認
      ，業說明如前），嗣再傳真至報關行，由不知情之報關行
      製作進口報單，持向海關申報通關，亦有進口報單在卷可
      憑（見偵字第9139號卷第14頁，本院上訴卷第86頁，本院
      更一卷第83頁）。
    第二批即發票號碼第101062號（見偵字第9139號卷第10頁
      ，本院上訴卷第87 頁，本院更一卷第84 頁），計有單價
      19.5 法郎500 ML薰香精油200 pcs一筆，總價為3900法郎
      ，亦於85年5月24日空運來台，有編號HAWB6082 30號空運
      提單可稽（見偵字第9139號卷第17頁，本院更一卷第85頁
      ），而附表一編號5所示編號第78981號之發票，係將上揭
      法商BERGER公司所出具編號101061發票內容原先單價為19
      .5法郎之500 ML薰香精油，調低單價為10法郎（見偵字第
      9139號卷第13頁，本院上訴卷第88頁，本院更一卷第86頁
      ）。又上揭附表一編號5 所示之偽造發票完成後，由被告
      甲○○於其上簽名（此為被告甲○○承認，業說明如前）
      ，嗣再傳真至報關行，由不知情之報關行製作進口報單，
      持向海關申報通關，亦有進口報單在卷可憑（見偵字第91
      39號卷第15頁，本院上訴卷第89頁，本院更一卷第87頁）
      。
    至於附表二編號32之發票，係將上揭法商BERGER公司所出
      具之編號101060以及101062號發票之二批貨品，合併為一
      張發票（見偵字第9139號卷第11頁，本院上訴卷第83頁，
      本院更一卷第88頁），此由日期同為「25-05-96」以及被
      告丙○○於該證物上手寫「000-000000000、608229、 80
      箱」、「000-000000000、608230、20 箱」等字樣，與上
      開編號HAWB608229號以及HAWB608230號空運提單均相符，
      足可證明，而比對原始發票與偽造之發票，可知已將原本
      單價為19.5法郎之500 ML薰香精油，調高單價為34法郎、
      單價為130法郎之5L薰香精油，調高單價為210法郎。
  (5)、由上可知，附表一、二所示之發票係偽造、附表三所示之
      發票係變造之事實，已堪確認。
（二）再應審查者，乃附表所示之發票是否為被告所偽造。關此
      ，被告辯稱：台灣雅哥丹公司與法國BERGER公司並無直接
      代理關係，係經由香港商Cosmasia貿易，因此，告訴人乙○○所提出之發票，一是法國出口商Berger公司寄來報關
      用者，一是香港商Cosmasia公司修改後寄來請款，因內含
      有佣金，二者價格自會不同，發票並非其等所偽造、變造
      云云。經查：
  (1)、關於法國BERGER公司、香港商Cosmasia公司與台灣雅哥丹
      公司，三者間貿易往來之關係究係為何。經查，自卷附之
      法國BERGER公司印製1995年春季商品型錄、1996年春季商
      品型錄及保證書、「1996台北法國商品展」之特刊、廣告
      單（見7558號偵查卷第128至133頁、第136至137頁）等文
      件觀之，其上均載明雅哥丹公司為BERGER公司在台灣之代
      理商。而BERGER公司所開立之發票，其抬頭人均直接載明
      為 ALGOMER INTERNATION GROUP LTD，亦即雅哥丹公司，
      所有進口報單亦均載明出賣人為法國BERGER公司、雅哥丹
      公司為納稅義務人（見本院上訴卷第83至89頁，本院更一
      卷第80至93頁），且若香港商Cosmasia公司確為代理商屬
      實，則貨款應是匯給香港，而非法國，但實際上本案貨款
      依卷內資料均是直接匯給法商BERGER，而被告等始終無法
      提出匯款之實際數額，且本案之貨品均是直接由法國進口
      台灣，並非由香港商Cosmasia公司轉手進口者，此外，法
      國BERGER公司以及柏格國際股份有限公司（總裁為被告之
      兄黃樹雄）聯合刊登聲明，強調已於 2000年3月終止雅哥
      丹公司之亞洲經銷權，可知雅哥丹公司在 2000年3月之前
      確為法國BERGER公司在台灣之代理商，應無需透過香港商
      Cosmasia公司取貨，此亦有 92年2月24日之聯合報廣告一
      紙附卷可參（見本院上訴卷第 335頁），可知，雅哥丹公
      司與法商BERGER公司為直接貿易關係，交易過程並無需透
      過香港商Cosmasia公司之授權，足堪認定。
  (2)、至被告辯稱前開發票確係香港商Cosmasia公司所修改乙節
      ，經查：
    綜觀全卷，均未見被告有提出足以證明Cosmasia公司與雅
      哥丹公司確有交易之往來文件或書面資為佐證，更無法說
      明何以法商BERGER公司所開立發票之抬頭均為雅哥丹公司
      ，而非香港商Cosmasia公司？且雅哥丹公司內部除了被告
      二夫婦外，並無任一股東知悉雅哥丹所進口之BERGER公司
      商品需透過香港商Cosmasia公司，被告所辯已令人存疑。
    證人黃樹雄雖於本院上訴審陳稱：「台灣雅哥丹公司需透
      過其香港COSMASIA公司進行交易，法國原廠開出二份發票
      ，一份給香港代理商，一份是給台灣進口商，我將法商寄
      給我的發票塗改，再加上我的佣金利潤，在原發票上塗寫
      金額再寄給雅哥丹公司，法國工廠寄給甲○○的發票是讓
      甲○○報關用的，每一筆交易都是這樣做的」等語（見本
      院上訴卷第296 頁）。惟查證人黃樹雄為被告甲○○之親
      哥哥，作證時毋庸具結，是否據實陳述，已有可疑。次查
      ，被告甲○○供稱所有要交付公司之佣金，係在證人黃樹
      雄返台時交付，惟被告始終未提出雅哥丹公司或被告支付
      佣金之憑證，以實其說，況且，被告丙○○復持附表二所
      示調高價金後之發票向雅哥丹公司請款，領得款項（詳後
      說明），依此，被告丙○○係以「貨款」名義向雅哥丹公
      司請款，對於雅哥丹公司而言，均未有何「佣金」名義之
      支出，衡情如果雅哥丹公司與香港商Cosmasia商確存有上
      揭關係，則焉有如此「隱密」向雅哥丹公司請款之理？又
      查，證人黃樹雄所謂「法國工廠寄給甲○○的發票是讓甲○○報關用的，每一筆交易都是這樣做的」等語，顯與事
      實不相符合，蓋如前述，法國BERGER公司所開立予雅哥丹
      公司之第101060號發票（見偵字第9139號卷第9 頁、本院
      上訴卷第84頁，本院更一卷第80頁），其上為單價19.5法
      郎500ML薰香精油300pcs、單價130法郎的5L（即5000ML）
      薰香精油 50pcs二筆，該批貨物總價為12,350法郎，而嗣
      後被告甲○○及丙○○所持以報關之編號第 78981號之發
      票，其單價卻為10法郎，與80法郎二筆（見偵字第9139號
      卷第12頁，本院上訴字第3602號卷第85頁，本院更一卷第
      82頁），兩者顯非如證人所言係以「法國工廠寄給甲○○
      的發票用以報關」，且若如被告所辯成立，則每張發票之
      號碼不應出現相同之情形，然本件已多達48張發票之票號
      相同，況本件發票上有被告甲○○之筆跡，金額是新台幣
      ，而非港幣或法郎，亦可推知塗改地應係在台灣，不可能
      是香港公司所為，則以證人證詞之高度不可信性，自難採
      為對被告有利之證據。
  (3)、被告甲○○引用法國BERGER公司之函文內容「Berger公司
      將開立統一發票一式二份，一份予雅哥丹公司以作為處理
      海關手續之用，另一份則給予Cosmasia公司，經Cosmasia
      公司抽取佣金修改發票後，將發票寄給雅哥丹公司，支付
      商品貨款；Berger公司同意雅哥丹公司支付貨款時，將應
      付貨款扣除給付Cosmasia公司之佣金。」而作上揭主張，
      經調查結果亦無足採之。詳言之，析論被告所主張之上揭
      交易方式：「法國BERGER公司係直接向台灣雅哥丹公司收
      取貨款，而收取之貨款就是發票上記載之金額」；至於香
      港商Cosmasia向台灣雅哥丹公司收取佣金之方式，則由「
      Cosmasia公司逕將上揭法國BERGER公司開立之發票塗改，
      而將金額改成佣金加上原來貨款之金額」云云，然此，蓋
      有諸多重大悖離商業交易習慣而不合理之處，其一，如果
      確有佣金存在，則收取佣金的人是香港商Cosmasia公司，
      與法國BERGER公司無關，法國BERGER公司如何可能交給香
      港商Cosmasia發票，專門讓Cosmasia收取佣金之用，況且
      寄給香港商Cosmasia之發票還任由香港商Cosmasia公司逕
      在其法國BERGER公司名義之發票上面胡亂塗改金額以作為
      「抽取佣金」之用，甚且，不僅胡亂塗改金額，連產品數
      量均亦胡亂塗改，焉有如此請佣金之程序？此顯悖於常情
      ，道理不通。其二，如此方式，台灣雅哥丹公司經由比對
      二份金額不同之發票，明白知悉香港商Cosmasia收取之佣
      金若干，顯與業界收取佣金之方式不符。其三，依上揭偽
      造之發票可知，香港商Cosmasia收取之佣金成數極高，且
      成數均非一定，衡情一般公司焉有如此任人宰割之理（被
      告甲○○果真同意如此方式，豈非對於雅哥丹公司其他股
      東背信），綜上，被告上揭所辯發票乃香港商  Cosmasia
      為收取佣金而填載，核無足採之。
  (4)、綜上，被告所辯「經塗改之發票係香港商Cosmasia交付」
      云云，經調查結果與事證不符，尚無足採，而此揭發票既
      由被告二人提出，且附表一所示發票除有被告甲○○之簽
      名，附表二、三所示偽造、變造之發票亦有被告甲○○之
      筆跡於其上，而被告丙○○則於附表二編號31至37所示之
      偽造發票上及附表三編號12至17所示之變造發票上亦同有
      手寫註記之筆跡（見本院更二審卷第124至130頁、第 144
      至151 頁），足見被告二人均有參與上揭犯行，是本件偽
      造、變造發票顯係被告甲○○、丙○○所為，亦堪認定。
（三）被告持附表一所示之發票向海關行使及使公務員登載不實
      部分（此為最高法院發回意旨(三)指明者）：
  (1)、被告持附表一所示之發票11張，自雅哥丹公司傳真至報關
      行，由報關行持向海關報關，而使財政部台北關務局承辦
      人員依據上揭發票所載之不實進口貨物內容及價格核稅，
      並據以登載於海關進出口貨物稅費繳納證兼匯款申請書一
      式三聯，由被告完稅後，存查聯由海關存查，存根聯由收
      款銀行存查，收據聯交由雅哥丹公司收執等情，有進口報
      單及告訴人乙○○所提出與附表一所示各發票內容相符之
      「海關進出口貨物稅費繳納證兼匯款申請書收執聯」（影
      本）11紙附卷（附於本院卷第48頁、第53頁、第175 頁至
      第182頁）可稽。
  (2)、又經本院函查結果，本案報關文件乃85年間之文件，因依
      關稅法第98條規定相關資料自進出口放行之翌日起保存 5
      年之期限之故，業已逾保存期間而銷毀，此固有財政部台
      北關稅局95年12月4 日北普進字第0951028264號函附卷可
      稽（見本院卷第225 頁），惟民國85年間之「海關進出口
      貨物稅費繳納證兼匯款申請書」一式共計三聯，分別為存
      查聯由海關存查、存根聯由收款銀行存查，收據聯交繳款
      人收執等情，有財政部台北關稅局96年2 月27日北普進字
      第0961003916號函附卷可稽（見本院卷第230 頁），而依
      告訴人乙○○所提雅哥丹公司收執之海關進出口貨物稅費
      繳納證兼匯款申請書影本11紙以觀，被告二人當時確有將
      附表一所示11張發票經由報關行持向海關報關，財政部台
      北關稅局並且進而登載於上揭文書之事實，至為灼然。
  (3)、被告之辯護人雖辯以：海關係以貨物稅則核定，非以貨物
      價格核定關稅，因此，被告無須將發票以高報低持向海關
      之必要云云。經本院函詢財政部台北關稅局結果覆以：「
      有關函內所詢，報關所提發票上及進口報單上所載之貨物
      價格，對於課定（徵）進口稅額度是否有影響乙節，按關
      稅法第29條第1 項規定：『從價課徵關稅之進口貨物，其
      完稅價格以該進口貨物之交易價格作為計算根據。』故納
      稅義務人報關時所檢附之商業發票，所載之買賣雙方交易
      事項（含貨物名稱、交易條件、數量、單價、總價、幣別
      等）資料，除經海關查獲有不實低報或繳驗偽、變造發票
      等情形者外，該發票記載事項，以及交易價格，即作為核
      計完稅價格之依據，再依實到貨品應核列之稅則號別及應
      適用之稅率予以核計應徵稅費。從而，進口人如以高報低
      ，向海關低報貨物價格，自會影響關稅課徵之稅額」，此
      有財政部台北關稅局95年12月4 日北普進字第0951028264
      號函在卷可稽（見本院卷第226 頁），依上揭說明，被告
      將發票之貨物價格以高報低，亦即向海關低報貨物價格，
      自會影響關稅課徵之稅額，辯護人上揭所辯，尚不足採之
      。
（四）被告持附表二、三所示之偽造、變造發票向雅哥丹公司請
      款部分（此為最高法院發回意旨(四)指明者）：
      查被告附表二、附表三所示調高發票金額之偽造、變造發
      票，其中持附表二編號5（即訂單編號A 11）、6（即訂單
      編號A 14）、7（即訂單編號A16）、8（即訂單編號A17）
      、9（即訂單編號A 18）、10（即訂單編號A19）、19（即
      訂單編號A28）、20（即訂單編號A29）、21（即訂單編號
      A 30）、22（即訂單編號A31）及23（即訂單編號A32）、
      24（即訂單編號A33）、25（即訂單編號A34）、26（即訂
      單編號A35）、27（即訂單編號A36）、及28（即訂單編號
      A 37），另附表三部分，編號3（即訂單編號A38）、4（
      即訂單編號A39）、5（即訂單編號A40）、6（即訂單編號
      A 42）、7（即訂單編號A43）等發票向雅哥丹公司請款，
      雅哥丹公司並予以如數付款完成，有告訴人乙○○所提之
      雅哥丹公司之「支出證明單」單據共8張（見本院卷第183
      至187頁）、雅哥丹公司之轉帳傳票及銀行存摺各1紙附卷
      （見本院卷第59、60頁）可稽，觀諸被告丙○○分別在此
      揭支出證明單之「經手欄」親簽「Cheng 」（見本院卷第
      183至185頁）或「鄭」之署押（見本院卷第185至187頁）
      ，可見被告丙○○、甲○○於偽造上揭發票後有持向雅哥
      丹公司請款，雅哥丹公司並且因而於陷於錯誤而給付款項
      之事實明確。至於上揭以外之其他偽造發票，乃告訴人乙○○自雅哥丹公司保存之帳冊中提出，因此，被告於偽造
      後有向雅哥丹公司提出行使之事實，亦堪認定，惟尚無其
      他證據證明雅哥丹公司有如數給付被告，併予敘明。
（五）又被告丙○○與甲○○為夫妻關係，於本案案發時，係擔
      任思力貿易有限公司負責人兼雅哥丹公司財務副總經理，
      被告丙○○著手參與以偽造發票向雅哥丹公司請款之事實
      ，業據上述，而被告丙○○對於本案有關系爭偽造發票持
      以報關，衡情應有積極參與，此從被告丙○○在上開偽造
      之發票上有手寫註記外，益見被告丙○○應有與甲○○共
      同偽造及變造上開發票及進一步為報關及請款之行使行為
      ，堪予認定。
（六）綜上審理結果，本件事證明確，被告甲○○、丙○○犯行
      洵堪認定，應予依法論科。
二、論罪之理由：
（一）修法比較：
      查被告行為後，刑法業於94年2月2日修正公布，95年7 月
      1 日起施行。按行為後法律有變更者，適用行為時之法律
      ，但行為後之法律有利於行為人者，適用最有利於行為人
      之法律，刑法第2條第1項定有明文。茲本條係規範行為後
      法律變更所生新舊法律比較適用之準據法，本身尚無新舊
      法比較之問題，於新法施行後，應一律適用新法第2條第1
      項之規定，為「從舊從輕」之比較。而本次法律變更，比
      較時應就罪刑有關之共犯、未遂犯、想像競合犯、牽連犯
      、連續犯、結合犯，以及累犯加重、自首減輕暨其他法定
      加減原因（如身分加減）與加減例等一切情形，綜其全部
      罪刑之結果而為比較（最高法院95年5月23日95年度第8次
      刑事庭會議決議參照）：
  (1)、刑法第214條、第339條第1 項之罪，法定刑之罰金部分，
      依修正後刑法施行法第1條之1及修正後刑法第33條第5 款
      等規定計算，其最高額雖與修正前無異，惟其最低額均已
      由銀元1元即新臺幣3元，提高為新臺幣1 千元，比較新、
      舊法結果，自以被告行為時即修正前之法律較有利於被告
      。
  (2)、刑法第28條關於共犯之規定，由原條文：「二人以上共同
      實施犯罪之行為者，皆為正犯」，修正為：「二人以上共
      同實行犯罪之行為者，皆為正犯」，揆諸本條之修正理由
      係為釐清陰謀共同正犯、預備共同正犯、共謀共同正犯是
      否合乎本條規定之正犯要件，而本案被告甲○○、丙○○
      共同為前揭犯行，既屬實行犯罪行為之正犯，則適用舊法
      第28條規定論擬，對被告並無不利。
  (3)、被告行為時即修正前刑法第41條第1 項前段規定：「犯最
      重本刑為五年以下有期徒刑以下之刑之罪，而受六個月以
      下有期徒刑或拘役之宣告，因身體、教育、職業、家庭之
      關係或其他正當事由，執行顯有困難者，得以一元以上三
      元以下折算一日，易科罰金。」，而被告行為時之易科罰
      金折算標準，依95年7月1日修正條文施行前罰金罰鍰提高
      標準條例第2條之規定（該條業經總統於95年5月17日公布
      刪除，並自95年7月1日失效），就其原定數額提高為一百
      倍折算一日，則被告行為時之易科罰金折算標準，應以銀
      元一百元至三百元折算一日，經折算為新臺幣後，係以新
      臺幣三百元至九百元折算為一日；惟修正後之刑法第41條
      條第1 項前段則規定：「犯最重本刑為五年以下有期徒刑
      以下之刑之罪，而受六個月以下有期徒刑或拘役之宣告者
      ，得以新臺幣一千元、二千元或三千元折算一日，易科罰
      金。」，比較修正前後之易科罰金折算標準，以適用修正
      前刑法第41條第1 項前段及修正前罰金罰鍰提高標準條例
      第2條之規定較有利於被告。又刑法第41條第2項，修正前
      規定：「併合處罰之數罪，均有前項情形，其應執行之刑
      逾六個者，亦同」；修正為「前項規定於數罪併罰，其應
      執行之刑未逾六月者，亦適用之」，比較結果，修正前規
      定較有利於行為人，依刑法第2條第1項前段，仍應依修正
      前刑法41條第2 項規定，就數罪併罰所宣告分別符合得易
      科罰金之刑，所為定其應執行之刑，為易科罰金之宣告，
      較有利於被告。
  (4)、刑法第55條關於牽連犯之規定業經刪除，則被告所犯各罪
      ，應予分論併罰。比較新、舊法結果，適用被告行為時之
      法律即修正前刑法第55條牽連犯之規定，較有利於被告。
  (5)、刑法第56條連續犯之規定，業於94年1月7日修正公布刪除
      ，並於95年7月1日施行，則被告之犯行，因行為後新法業
      已刪除連續犯之規定，改適用數罪併罰，此刪除雖非犯罪
      構成要件之變更，但顯已影響行為人刑罰之法律效果，自
      屬法律有變更，依新法第2條第1項規定，比較新、舊法結
      果，仍應適用較有利於被告之行為時法律即舊法論以連續
      犯。
  (6)、被告行為後，刑法第51條第5 款業於民國94年2月2日修正
      公布，並於95年7月1日施行，修正後之規定，將宣告多數
      有期徒刑定執行刑之上限，由修正前之不得逾20年，提高
      為不得逾30年，其餘則無不同，比較結果，修正後規定並
      未較有利於行為人。
  (7)、綜上法律修正前、後之比較，揆諸前揭最高法院決議及刑
      法第二條第一項所定之「從舊從輕」原則，適用行為時即
      修正前之法律，對被告較為有利，自應適用修正前之法律
      。
（二）論罪：
  (1)、按就附表一、二所示之各張發票，被告二人先將法國進口
      商BERGER公司所簽發之編號78981 號發票原登載之日期、
      產品名稱、單價及金額總價全部予以塗去，只留存發票左
      上方之「PRODUITS BERGER 」公司商標名稱、地址等頁首
      及下方包括編號「78981 」等頁尾記載，影印複製成空白
      樣張後，在發票上重新以打字方式虛載產品名稱、數量及
      低於原廠請款之單價、金額、總價，或虛載調高後之單價
      金額及總價，已將原屬真正之法國進口商BERGER公司發票
      之內容全部塗去，製成空白發票，再填載不實之內容，製
      作成另張發票，應已該當於無權製作另張發票之偽造行為
      ，而非僅足於變更原發票之部分內容而已。另對於如附表
      三所示之發票，被告二人將法商Berger公司之交易發票之
      單價金額及總價部分塗去，再以打字方式填載高於原發票
      單價及總價金額之數字，則屬變造發票行為。而被告於偽
      造附表一所示發票完成後，持向海關報稅，使財政部台北
      關稅局承辦人員登載於職務上之文書。另於偽造附表二所
      示發票、變造附表三所示發票完成後，持向雅哥丹公司請
      款，雅哥丹公司並且給付如數款項，是核被告甲○○、丙○○所為，係犯刑法第216條、第210條之行使偽造私文書
      罪、行使變造私文書罪、刑法第214 條之使公務員登載不
      實罪及刑法第339條第1項之詐欺取財罪。
  (2)、公訴人就被告將法國進口商BERGER公司發票之內容全部塗
      去，製成空白發票，再填載不實之內容，製作成另張發票
      （即附表一、二部分），認係犯刑法第216條、第210條之
      行使變造私文書罪，容有未洽。惟因屬刑法上同一條項，
      故不必變更起訴法條。
  (3)、被告甲○○、丙○○間有犯意聯絡、行為分擔，為共同正
      犯。又被告委由不知情之不詳姓名年籍之成年報關行人員
      持附表一所示之偽造發票向財政部台北關稅局行使，使承
      辦公務人員登載不實，此部分乃利用不知情之人犯罪，為
      間接正犯，併予敘明。
  (4)、被告等偽造與變造私文書之低度行為，為行使偽造與變造
      私文書之高度行為所吸收，不另論罪。
  (5)、被告等先後多次行使偽造、變造發票之私文書行為、詐欺
      取財行為與使公務員登載不實行為，均時間緊接，觸犯構
      成要件相同之罪名，顯均係基於概括犯意為之，均應依連
      續犯規定各論以一罪，並加重其刑。
  (6)、被告等所犯行使偽造私文書與使公務員登載不實罪間，所
      犯行使偽造私文書、行使變造私文書與詐欺取財罪間，均
      具有方法結果之牽連關係，應依刑法第55條後段規定，從
      一重各以行使偽造私文書罪與行使變造私文書罪處斷。
  (7)、按偽造私文書與變造私文書乃屬犯意各別與行為互異之犯
      罪，二罪間並無裁判上一罪關係，是被告等所犯連續行使
      偽造私文書罪與連續行使變造私文書罪，應予分論併罰。
  (8)、公訴人雖未就被告等所犯刑法第214 條之使公務員登載不
      實罪及刑法第339條第1項之詐欺取財部分起訴，且於起訴
      事實欄僅敘及部分事實（起訴書記載「持之向公司報帳」
      ），惟此部分與起訴部分具有裁判上一罪關係，為起訴效
      力所及，且本院業於準備程序及審理程序中踐行告知罪名
      義務，俾保障被告防禦權，本院自得併予審理且予論罪（
      此亦為最高法院發回意旨(五)特予指示者）。另公訴人雖僅
      起訴發票54張，惟另外偽造與變造之發票11張，與起訴部
      分亦屬裁判上一罪關係，應為起訴效力所及，本院亦併予
      審理，附此敘明。
三、撤銷改判之理由：
    原判決未綜合全案事證，而為被告甲○○、丙○○無罪之諭
    知，尚有未洽，檢察官提起上訴指摘原判決此部分不當，為
    有理由，原判決既有可議，即屬無可維持，應由本院將原判
    決撤銷改判。
四、科刑之理由：
（一）爰審酌被告甲○○、丙○○為雅哥丹公司之股東兼董事、
      財務副總，為滿足貪婪私念，利用職務之便恣意妄為，犯
      罪之期間長達年餘，偽造、變造發票之數量龐大，所為不
      僅形同淘空公司而損及雅哥丹公司及其他股東利益，更侵
      害關稅管理、核課之正確性，所生之危害不淺，且犯後飾
      詞狡辯，犯後態度不佳等一切情狀，並審酌二人分工輕重
      ，分別量處如主文第二項所示之刑
（二）中華民國96年罪犯減刑條例於中華民國96年7月4日總統華
      總一義字第09600083761號制定公布，並自96年7月16日施
      行，被告甲○○、丙○○上開所為合於減刑條件，依中華
      民國96年罪犯減刑條例第2條第1項第3 款規定，被告甲○○所犯行使偽造私文書罪，減為有期徒刑五月；被告丙○○所犯行使偽造私文書罪，減為有期徒刑四月，並均諭知
      易科罰金之折算標準。被告甲○○所犯行使變造私文書罪
      ，減為有期徒刑四月；被告丙○○所犯行使變造私文書罪
      ，減為有期徒刑四月，並均諭知易科罰金之折算標準；並
      定應執行刑，且均諭知易科罰金之折算標準。
丙、不另無罪諭知部分：
一、公訴意旨另略以：被告甲○○、丙○○分別擔任雅哥丹公司
    之股東兼董事及股東兼財務副總經理，均為從事業務之人，
    共同意圖為自己不法之所有，基於概括犯意：（一）自84年
    9月間起至85年3月間止，連續侵占公司向客戶收得之貨款合
    計新台幣（下同）450,714元。（二）自83年11月起至85年6
    月止，以影印後重新打字再影印之方式，連續變造法國進口
    商Produits Berger 公司發票至少54張，一方面將價格改高
    百分之30至50不等，並持之向公司報帳侵占差額，另方面則
    將同筆進貨之價格改低，並持之向海關報稅逃漏稅捐，均足
    以生損害於雅哥丹公司及其餘股東乙○○、陳翠英等人與稅
    捐機關，因認被告二人共同連續涉犯刑法第336條第2項之業
    務侵占罪嫌、與稅捐稽徵法第41條之逃漏稅捐罪嫌。
二、惟查：
（一）業務侵占部分：
  (1)、本案經質之被告二人及告發人乙○○均陳稱公司帳冊等相
      關資料在對方處云云，是本件因雅哥丹公司內部股東糾紛
      結果，致無公司帳冊資料可供調查比對，客觀上即無明確
      證據足資證明公訴人所指被告二人業務侵占犯行屬實，合
      先敘明。又查被告甲○○陳稱，公司缺錢時，伊有向外借
      款，其個人亦有借款給公司；被告丙○○於偵查中亦稱，
      因為伊曾經為公司墊過錢，遂把收來的貨款直接抵付伊墊
      的錢，當時為了方便才寫「入黃董帳」，而且這張的相關
      款項都已經跟會計即乙○○的太太陳翠英對帳沖銷完畢（
      見7558號偵卷第156 頁），所述互核相符。而被告甲○○
      以私人款項代雅哥丹公司墊付對外之應付款項之情，亦有
      支票影本在卷可稽（見7558號偵卷第263頁、第265頁），
      另84年8月8日甲○○個人亦匯入10萬元至公司，有雅哥丹
      公司0000000000000號存摺影本足憑（見7558號偵卷第267
      頁），足徵被告二人所辯尚非純屬虛構。
  (2)、證人葉仲超結證稱：甲○○打電話說雅哥丹公司缺錢，向
      伊調現，錢是匯入公司戶頭借給公司，借款有算利息，後
      有清償，還款時有開支票亦有以現金還款（見原審卷第86
      、93、94頁），並提出84年11月14日、12月16日、12月21
      日、85年1 月16日、3 月25日匯款單五紙、第一商業銀行
      00000000000號存摺影本等附卷以佐其說（見原審卷第111
      、112、96、97 頁），觀之該五紙匯款單，係證人葉仲超
      匯款予雅哥丹公司，金額合計150 萬元，而乙○○亦不否
      認該款項係匯進雅哥丹公司（見原審卷第94頁背面）；再
      細繹卷附被告丙○○手寫之支付葉仲超利息計算紀錄（詳
      偵卷證物外放袋第178頁：利息49900元），及前開葉仲超
      第一商業銀行存摺代收款項紀錄欄所載（原審卷第9 、97
      頁，95頁：葉仲超稱每筆都是進雅哥丹公司），亦有雅哥
      丹公司及被告甲○○個人以支票返還本金及利息之紀錄，
      互核一致；足見雅哥丹公司確有對外借款嗣並如期清償之
      事實。依此，則被告甲○○縱自雅哥丹公司處取得款項，
      被告丙○○有「入黃董帳」之記載，亦係彼等為公司營運
      ，前曾以公司名義向他人借款，後自公司處取款以清償債
      務，或亦有因被告私人先代墊款項，嗣由公司還款予被告
      個人，此行止尚與業務侵占罪之要件不合。
  (3)、檢察官上訴意旨略以：被告所辯曾替公司墊款或借款予公
      司若能成立，則未入帳之金額應與被告等替公司墊款或借
      款之數額相等，此數額係多少？二者是否相符？原審均未
      予查明而指摘原判決不當。然查：我國刑事訴訟制度業已
      修正為以當事人進行主義為主，職權進行主義為輔，檢察
      官立於原告之地位，其對於被告之犯罪事實，本負有實質
      舉證之義務，且刑事被告原無自證無罪之義務，其在訴訟
      上所為之辯解，只須達於對起訴事證提出合理質疑之程度
      為已足，檢察官如對被告所舉反證仍有爭執，即應依照刑
      事訴訟法第161 條規定，自負實質舉證說服之責任，檢察
      官所舉證據尚未足使法院產生有罪之心證，自屬不能證明
      被告犯罪，應為被告無罪之諭知。本件雅哥丹公司因股東
      間發生爭執，告發人及被告均互指公司帳冊在對方手中，
      揆之前揭說明，法院並無搜集證據之義務，告發人及被告
      既皆拒不提出帳冊以供核對，則上訴意旨所指之未入帳數
      額與墊款、借款金額是否相符，即無從查證。雖告訴人提
      出雅哥丹公司帳戶存款往來對帳單暨附表乙紙（見本院更
      一卷第55頁），以證明葉仲超部分欠款亦均由雅哥丹公司
      戶清償，並非被告所辯係由其私人償還，然雅哥丹公司存
      款簿亦確有多筆被告甲○○匯入公司款項之資料，該帳戶
      存款往來對帳單尚不足使法院產生有罪之心證，則參諸被
      告確有替公司墊款或為公司向他人舉債借款之情形，自仍
      應為有利於被告之認定。
（二）違反稅捐稽徵法第41條部分：
      按稅捐稽徵法所稱稅捐，不包括關稅即進口稅，該法第 2
      條但書定有明文，故公訴人認被告涉犯稅捐稽徵法第41條
      之罪，容有誤會。再者，雅哥丹公司在財政部台北關稅局
      尚無欠繳案件，亦有財政部台北市關稅局87年10月29日北
      普法字第871061號函在卷可參（見原審卷第115 頁），是
      被告等並無逃漏關稅情事甚明。
（三）本院依職權調查結果，復查無其他積極證據足資認定被告
      二人有公訴意旨此部份所指之各項犯行，被告犯罪即屬不
      能證明，惟公訴人認此部份若構成犯罪，與前揭論罪科刑
      部分有裁判上一罪關係，是爰不另為無罪之諭知，附此敘
      明。
據上論斷，應依刑事訴訟法第369條第1項前段、第364條、第299
條第1 項前段，刑法第2條第1項前段、第216條、第210條、（修
正前）第214條、（修正前）第339條第1 項、（修正前）第28條
、（修正前）第56條、（修正前）第55條後段、（修正前）第51
條第5款、（修正前）第41條第1項前段、第2 項，（修正前）罰
金罰鍰提高標準條例第1條前段、第2條、現行法規所定貨幣單位
折算新臺幣條例第2條、中華民國96年罪犯減刑條例第2條第1 項
第3款、第7條、第9條、第10條第1項，判決如主文。
本案經檢察官蔡薰慧到庭執行職務
中　　華　　民　　國　　96　　年　　7　　月　　19　　日
                  刑事第十二庭審判長法  官  蔡永昌
                                    法  官  陳榮和
                                    法  官  王梅英
以上正本證明與原本無異。
如不服本判決，應於收受送達後十日內向本院提出上訴書狀，其
未敘述上訴之理由者並得於提起上訴後十日內向本院補提理由書
（均須按他造當事人之人數附繕本）。
                                    書記官 顧哲瑜
中　　華　　民　　國　　96　　年　　7 　　月　　24　　日
附錄：本案論罪科刑法條全文
中華民國刑法第216條
行使第210條至第215條之文書者，依偽造、變造文書或登載不實
事項或使登載不實事項之規定處斷。
中華民國刑法第210條
偽造、變造私文書，足以生損害於公眾或他人者，處5年以下有
期徒刑。
中華民國刑法第214條
明知為不實之事項，而使公務員登載於職務上所掌之公文書，足
以生損害於公眾或他人者，處3年以下有期徒刑、拘役或500元以
下罰金。
中華民國刑法第339條
意圖為自己或第3人不法之所有，以詐術使人將本人或第3人之物
交付者，處5年以下有期徒刑、拘役或科或併科1000元以下罰金
。
以前項方法得財產上不法之利益或使第3人得之者，亦同。
前二項之未遂犯罰之。
